臺灣基隆地方法院民事判決　　　　　　　　　　　　　　九十年度訴字第三二○號
　　原　　　告　己○○
　　被　　　告　乙　○
　　　　　　　　丙○○○
　　被　　　告　庚○○
　　　　　　　　丁○○
　　　　　　　　戊○○
　　　　　　　　甲○○
　　　　　　　　子○○
　　　　　　　　辛　○
　　　　　　　　壬　○
　　　　　　　　癸○○
右當事人間請求拆屋還地事件，本院判決如左：
    主      文
被告乙○、子○○、辛○、丙○○○、庚○○、丁○○、戊○○、甲○○應將坐落台
北縣金山鄉○○段第一二三地號土地上如附圖編號甲、乙、丙所示面積壹伍壹點壹伍
平方公尺之建物拆除，將基地返還原告，其履行期間為一年。
被告乙○、子○○、辛○、丙○○○、庚○○、丁○○、戊○○、甲○○應給付原告
自民國八十九年七月三日起至交還前項土地之日止，按月以新台幣肆佰肆拾參元計算
之損害金。
原告其餘之訴駁回。
訴訟費用由被告乙○、子○○、辛○、丙○○○、庚○○、丁○○、戊○○、甲○○
負擔十分之八，餘由原告負擔。
本判決第一項命返還土地部分，於原告以新台幣壹拾萬元供擔保後，得為假執行。但
被告乙○、丙○○○如於假執行程序實施前以新台幣拾萬元為原告預供擔保後，免
為假執行。
原告其餘假執行之聲請駁回。
    事      實
甲、原告方面：
  一、聲明：
    （一）被告乙○、子○○、辛○、壬○、癸○○、丙○○○、庚○○、丁○○、
          戊○○、甲○○應將坐落台北縣金山鄉○○段第一二三地號土地（下稱系
          爭土地）上如附圖編號甲、乙、丙所示面積一五一．一五平方公尺之建物
          （門牌號碼為台北縣金山鄉磺港村六十一號，下稱系爭房屋）拆除，將基
          地返還原告。
    （二）被告乙○、子○○、辛○、壬○、癸○○、丙○○○、庚○○、丁○○、
          戊○○、甲○○應自八十九年七月三日起至返還上開基地日止，按月連帶
          給付原告以新台幣（下同）四千四百零九元計算之損害賠償。
    （三）第一項部分原告願供擔保請准宣告假執行。
  二、陳述：
    （一）系爭土地為原告所有，被告乙○、子○○、辛○、壬○、癸○○、徐余燕
          珠、庚○○、丁○○、戊○○、甲○○等未經原告同意，無正當權源占用
          系爭土地一五一．一五平方公尺興建系爭房屋等地上物。被告乙○因而經
          鈞院刑事庭依竊佔罪判處拘役五十日，如易科罰金以銀元三百元折算一日
          ，緩刑二年確定。系爭房屋目前仍由被告等共同占有，雖經原告催討均無
          效果。爰起訴請求被告等應將附圖編號甲、乙、丙部分之建物拆除，將土
          地返還原告。
    （二）被告等無權占用系爭房地多年，使原告受有相當於租金之損害，爰請求被
          告等給付自八十九年七月三日起，按月以四千四百零九元計算之損害賠償
          。
  三、對於被告抗辯之陳述：
    （一）系爭房屋係由被告乙○、子○○、辛○、壬○、癸○○、丙○○○、許鴻
          琪、丁○○、戊○○、甲○○等共同占有使用，此觀被告等於起訴時之全
　　　　　戶戶籍謄本即明，被告抗辯謂許鴻祺、丁○○、戊○○、甲○○等人為其
          子女媳婦，僅是設籍於該處。惟許鴻祺等人之戶籍，自始至終均設於該處
          ，與乙○、丙○○○無異。且如許鴻祺等人果未占用系爭房屋，何以數十
          年來從未將戶籍遷移，於本件訴訟中方將戶籍遷移？更足以證明被告所抗
          辯稱庚○○等無占用狀態，並非事實。
    （二）土地有公示公信原則，任何人均可至地政事務所查明土地所有權之歸屬，
          亦可申請複丈以明界址，然本件被告仍將房屋興建於他人土地之上，顯無
          善意可言。且被告乙○因竊佔系爭土地案件，經鈞院判處拘役五十日，如
          易科罰金以三百元折算一日，緩刑二年確定，自無善意占有規定之適用。
  四、證據：提出土地登記謄本、戶籍謄本、台灣基隆地方法院檢察署檢察官聲請簡
      易判決處刑書、台灣基隆地方法院刑事判決、複丈成果圖、存證信函及回執各
      乙件、照片四張為證。
乙、被告乙○、丙○○○方面：
  一、聲明：
    （一）原告之訴及假執行之聲請均駁回。
    （二）被告等願供擔保，請准免假執行。
  二、陳述：
    （一）系爭房屋係由被告乙○、丙○○○二人占有使用中，被告庚○○、丁○○
          、戊○○、甲○○等為其子女媳婦，僅是設籍於該處，實際上並無占有狀
          態，且其等業已遷移戶籍。
    （二）系爭房屋自四十一年一月起迄九十年五月止，均有課稅之事實，且在五十
          七年六月一日門牌整編，有房屋課稅現值核計表、門牌證明書可為憑證，
          被告乙○並無竊佔之意思，因此乙○始有翻修舊屋之舉。以系爭房屋現況
          而言，倘被告知悉系爭房屋係坐落他人所有之土地，豈肯花費數百萬元增
          建之理？又原告就系爭土地，遲至八十九年七月三日始辦理登記完竣，且
          為分割繼承登記，故原告恐亦不知有土地遭占用情事，被告實係善意占有
          人，依民法第九百五十二條之規定，應推定為適法所有之權利，得為占有
          物之使用收益。
  三、證據：提出戶籍謄本、房屋課稅現值核計表、門牌證明書等影本各一件為證，
      並聲請向台北縣汐止地政事務所調取系爭土地之原始登記謄本及系爭房屋原始
      建築物改良登記簿。
丙、被告辛○、癸○○、壬○方面：
    被告辛○、癸○○未於最後言詞辯論期日到場，據渠等之前到場所為之聲明及陳
    述如左：
  一、聲明：駁回原告之訴。
  二、陳述：系爭房屋一半目前僅乙○全家在住，另一半伊等並未居住，僅子○○、
      辛○之戶籍尚設在該處，其餘癸○○、壬○二人早於三十五年前即已遷出該處
      。
丁、本院依職權履勘現場。
    理      由
一、程序方面：
  （一）按請求之基礎事實同一者，得為訴之變更或追加，民事訴訟法第二百五十五
        條第一項第二款定有明文。本件原告以占有系爭房屋及土地之人，除被告乙○、丙○○○、庚○○、丁○○、戊○○、甲○○外，因原占有人謝金瑞已
        於八十年五月六日死亡，遂撤回對於謝金瑞部分，並追加原非當事人之子○○、辛○、壬○、癸○○等人為被告，於法並無不合。
  （二）被告庚○○、丁○○、戊○○、甲○○、子○○經合法通知，無正當理由，
        未於言詞辯論期日到場，辛○、癸○○未於最後言詞辯論期日到場，核無民
        事訴訟法第三百八十六條各款所列情形，爰准原告聲請由其一造辯論而為判
        決。
二、原告主張系爭土地為其所有，被告乙○、子○○、辛○、壬○、癸○○、丙○○○、庚○○、丁○○、戊○○、甲○○等未經原告同意，無正當權源占用系爭土
    地，並在其上興建系爭房屋。被告乙○因而經鈞院刑事庭依竊佔罪判處拘役五十
    日，如易科罰金以銀元三百元折算一日，緩刑二年確定。系爭房屋目前仍由被告
    等共同占有，雖經原告催討均無效果。爰起訴請求被告等應將占用土地之建物拆
    除，將土地返還原告。又被告等無權占用系爭房地多年，使原告受有相當於租金
    之損害，爰請求被告等自八十九年七月三日起，按月給付原告四千四百零九元損
    害賠償等語。被告則以系爭房屋僅由被告乙○、丙○○○二人占有使用，其餘被
    告庚○○、丁○○、戊○○、甲○○等，僅係設籍於該處，實際上並無占有狀態
    ，且其等業已遷移戶籍。又系爭房屋自四十一年一月起迄九十年五月止，均有課
    稅之事實，且在五十七年六月一日門牌整編，被告乙○並無竊佔之意思，因此乙○始有翻修舊屋之舉，倘被告知悉系爭房屋係坐落他人所有之土地，當無花費數
    百萬元增建之理。又原告就系爭土地，遲至八十九年七月三日始辦理登記完竣，
    且為分割繼承登記，故原告恐亦不知有土地遭占用情事，被告實係善意占有人，
    得為占有物之使用收益等語，資為抗辯。
三、系爭土地為原告所有，於八十九年七月三日完成分割繼承登記，被告乙○於八十
    一年九月間，未徵得土地所有權人同意，在系爭土地上翻修整建，並擴張原有房
    屋界址，興建二層樓房之系爭房屋，占用系爭土地面積達一五一．一五平方公尺
    等情，業據原告提出土地登記謄本為證，並經台灣基隆地方法院檢察署檢察官於
    九十年五月十日前往現場履勘及囑託台北縣汐止地政事務所派員測量及制作複丈
    成果圖屬實，亦有照片二張、勘驗筆錄及複丈成果圖附於九十年度偵字第一六一
    九號偵查卷內。另本院於九十一年三月十四日前往現場履勘結果，被告確實有翻
    修改建及擴張原有界址情形，有勘驗筆錄及照片三張在卷可證。而被告乙○因本
    件竊佔案件，經本院基隆簡易庭於九十年七月十六日，依竊佔罪以九十年度基簡
    字第四○一號刑事判決判處拘役五十日，得易科罰金並緩刑二年確定，亦經本院
    調卷查明屬實，且為被告等所不爭執。又本院向台北縣汐止地政事務所函查結果
    ，系爭土地上並無地上建物登記，且無「金山鄉磺港村六十一號」門牌號碼之登
    記資料，有該所九十年十二月十日九十北縣汐地登字第一四二三四號函在卷可稽
    ，足證被告確係無權占用系爭土地無疑，原告此部分之主張自堪信為真實。
四、被告乙○、丙○○○抗辯稱庚○○、丁○○、戊○○、甲○○等四人僅設籍而未
    實際居住於系爭房屋，然查被告庚○○等人之戶籍始終設於台北縣金山鄉磺港村
    六十一號即系爭房屋所在處，迄本件訴訟繫屬後之九十年十月十一日，始將戶籍
    遷往台北縣永和市○○○路○段五十四號十三樓之三，有戶籍謄本在卷可證。另
    被告癸○○於九十年十二月十七日言詞辯論時，亦陳稱被告乙○、丙○○○、庚○○、丁○○、戊○○、甲○○等全家人仍住於系爭房屋，足證被告乙○、丙○○○所辯並非事實。又被告所提出之房屋課稅現值核計表及門牌證明書，僅足以
    證明被告子○○、癸○○之繼承人謝金瑞曾有繳納房屋稅及有該門牌號碼存在之
    事實，尚不足以證明被告等有合法占用系爭土地之權利，被告所辯均非可採。按
    所有人對於無權占有其所有物者，得請求返還之，民法第七百六十七條定有明文
    。系爭土地現屬原告所有，被告乙○、丙○○○、庚○○、丁○○、戊○○、甲○○、子○○、癸○○等不能證明占用系爭土地有何正當權源，自屬無權占有。
    從而原告本於前揭法條規定，請求被告乙○等八人將附圖所示編號甲、乙、丙部
    分土地上之建物拆除，並將占用土地返還原告，即屬有據，應予准許。
五、另查請求返還所有物之訴，應以現在占有該物之人為被告，如非現在占有該物之
    人，要不得本於物上請求權，對之請求返還所有物（參見最高法院二十九年上字
    第一○六一號判例）。本件被告壬○、癸○○早於三十五年前即已分別遷出基隆
    市○○街一九八巷一一九號、苗栗縣竹南鎮青草二之二十八號，有戶籍謄本二份
    在卷足憑，且原告亦未舉證證明被告壬○二人確有占用系爭土地及房屋之事實，
    被告壬○二人之抗辯自屬有據，原告請求被告壬○、癸○○二人拆屋還地，為無
    理由，應予駁回。
六、按無法律上之原因而受利益，致他人受損害者，應返還其利益，民法第一百七十
    九條前段定有明文。又無權占有他人土地，可能獲得相當於租金之利益，為社會
    通常之觀念，最高法院六十一年度台上字第一六九號著有判例。被告乙○等無權
    占有系爭土地，未支付使用該土地之代價，因而受有利益，致原告受有損害，原
    告依部當得利之法律關係請求被告返還自八十九年七月三日其取得土地所有權之
    日起至拆除房屋返還土地之日止，相當於租金之利益，洵無不合。另按關於無權
    占有他人土地之損害賠償，得以土地法第一百零五條、第九十七條第一項關於租
    用基地建築房屋之規定為計算損害之標準，即應以被告占有土地之申報總價為據
    。查系爭土地八十九年七月之申報地價每平方公尺為七百零四元，有土地登記謄
    本在卷足憑。本院經履勘現場結果，系爭土地及房屋後臨山坡，位處漁村，並斟
    酌系爭土地經編定為建築用地，被告占用土地之面積與利用該土地供居住使用之
    經濟價值所受利益等情，認為應按土地申報地價年息百分之五計算相當於租金之
    損害為適當。故原告請求被告乙○等自八十九年七月三日起至拆除房屋返還土地
    之日止，按月給付原告四百四十三元（七○四Ｘ一五一．一五Ｘ○．○五  一二
    ）之不當得利之範圍內為有理由，逾上開金額部分之請求為無理由，應予駁回。
七、另判決所命之請付，其性質非長期間不能履行或經原告同意者，法院得於判決內
    定相當之履行期間，民事訴訟法第三百九十六條第一項定有明文。本判決關於拆
    屋還地部分，依其性質並非立時可成，本院審酌被告現仍居住系爭房屋，遷移他
    去需相當時日，其性質非長時間不能履行，爰依上揭民事訴訟法條文規定，酌定
    本件履行期間為一年。
八、原告及被告乙○、丙○○○均陳明願供擔保，聲請宣告或免為假執行，就原告勝
    訴部分，經核均無不合，爰分別酌定相當之擔保金額宣告之。至原告敗訴部分，
    其假執行之聲請，已失其依據，應併予駁回。
九、結論：本件原告之訴為一部有理由，一部無理由，依民事訴訟法第三百八十五條
    第一項前段、第七十八條、第八十五條第一項後段，第三百九十六條第一項、第
    三百九十條第二項，判決如主文。
中　　　華　　　民　　　國　　九十一　　年　　　四　　　月　　十五  　　日
~B臺灣基隆地方法院民事庭
~B　　法　　　官　陳培仁
右為正本係照原本作成。
對於本判決如有不服，須於判決送達後二十日內，向本院提出上訴書狀，上訴於臺灣
高等法院，並按他造當事人之人數附具繕本。
中　　　華　　　民　　　國　　九十一　　年　　　四　　　月　　十七　　　日
~B　　法院書記官　陳錦進
